【裁判字號】    97,重訴,115
【裁判日期】    970825
【裁判案由】    塗銷所有權移轉登記等
【裁判全文】
臺灣板橋地方法院民事判決             97年度重訴字第115號
原      告  永豐商業銀行股份有限公司
法定代理人  蔡友才
訴訟代理人  戊○○
            丁○○
被      告  甲○○
兼 上 1 人
訴訟代理人  丙○○
被      告  乙○○
訴訟代理人  張文坤律師
上列當事人間請求塗銷所有權移轉登記等事件，經本院於民國97
年8 月7 日言詞辯論終結，判決如下：
    主      文
被告甲○○、丙○○間就如附表所示之不動產，於民國九十六年
十月二十六日所為之贈與債權行為及所有權移轉物權行為應予撤
銷。
被告甲○○應將附表所示之不動產以贈與之原因於民國九十六年
十月二十六日向台北縣中和地政事務所辦理所有權移轉之登記予
以塗銷，並回復為被告丙○○所有。
被告乙○○、丙○○間就如附表所示之不動產，於民國九十六年
八月二十一日所為之新台幣壹佰伍拾萬元及新台幣肆佰萬元第三
順位抵押權設定行為應予撤銷。
被告乙○○就如附表所示之不動產，經台北縣中和地政事務所於
民國九十六年八月二十一日所為之第三順位抵押權設定登記應予
塗銷。
訴訟費用由被告負擔。
    事實及理由
甲、程序方面：
一、查本件原借款人台北國際商業銀行因與建華商業銀行合併而
    消滅，由建華商業銀行為合併後之存續銀行並更名為永豐商
    業銀行，有原告提出之行政院金融監督管理委員會中華民國
    （下同）95年9 月8 日金管銀(六)字第09500346220 號函在卷
    可稽，原告於合併後提起本件訴訟，自屬適格之當事人。
二、又原告法定代理人已於97年7 月2 日變更為蔡友才，有原告
    公司變更登記表在卷為憑，是原告法定代理人蔡友才聲明承
    受並續行本件訴訟，核屬有理。
乙、實體方面：
一、原告主張：
    (一)訴外人遠信國際股份有限公司（下稱遠信公司）於95年9
      月18日邀同被告丙○○為連帶保證人，與原告簽訂綜合授
      信約定書，並基於該約定書之約定於96年5 月24日起陸續
      向原告申請撥款及押匯墊款，惟遠信公司自96年8 月6 日
      起未依約清償本息，共積欠新台幣（下同）4,426,900 元
      及美元221,007.45元之本金，被告丙○○既為連帶保證人
      ，依法自應負連帶給付責任。
    (二)系爭如附表所示不動產原登記為被告丙○○所有，遠信公
      司於96年8 月6 日未依約清償本息後，當由其負連帶清償
      責任，詎其為逃避原告之債務，竟於96年10月26日以「贈
      與」之原因辦理移轉登記於其夫即被告甲○○名下。被告
      丙○○將系爭不動產移轉登記予被告甲○○，係屬無償行
      為，此無償行為已害及原告之上開債權，爰依民法第244
      條第1 、4 項規定，依法起訴請求如訴之聲明。
    (三)被告丙○○為逃避對原告所負債務，更於96年8 月21日將
      其所有之系爭不動產設定第三順位抵押權400 萬元及150
      萬元予其家翁即被告乙○○。被告乙○○雖抗辯其自96年
      2 月15日起至97年1 月15日止，陸續轉帳5 筆款項予丙○○，金額共6,624,000 元，惟該轉帳金額與被告乙○○所
      辯借款金額不符，顯係臨訟拼湊，不足採信，況縱令可採
      ，亦僅97年1 月轉帳380,000 元之該筆款項係在抵押權設
      定後發生，然對價顯不相當，依最高法院51年台上字第35
      28號判例意旨，該抵押權即屬無償行為，且害及原告之債
      權，爰依民法第244 條第1 、4 項規定，依法起訴請求如
      訴之聲明。
    (四)訴之聲明：
      (1)被告甲○○、丙○○間就如附表所示之不動產，於96年
        10月26日所為之贈與債權行為及所有權移轉物權行為應
        予撤銷。
      (2)被告甲○○應將附表所示之不動產以贈與之原因於96年
        10月26日向台北縣中和地政事務所辦理所有權移轉之登
        記予以塗銷，並回復為被告丙○○所有。
      (3)被告乙○○、丙○○間就如附表所示之不動產，於96年
        8 月21日所為之150 萬元及400 萬元第三順位抵押權設
        定行為應予撤銷。
      (4)被告乙○○就如附表所示之不動產，經台北縣中和地政
        事務所於96年8 月21日所為之第三順位抵押權設定登記
        應予塗銷。
二、被告答辯：
  (甲)被告乙○○以下列陳詞置辯，並求為判決原告之訴駁回：
    (一)丙○○為被告之媳，翁媳或父子之間金錢往來，古今中外
      比比皆有，被告乙○○眼見丙○○經商有投資調度需要，
      當不能袖手不管，且在有擔保抵押前提下，總比借給外人
      允當又獲有親情好評，何樂不為？因此自96年2 月15日起
      至97年1 月15日止，陸續由被告在玉山銀行雙和分行帳戶
      ，轉帳借給被告丙○○之同銀行甲存帳戶現金明細如下：
      (1)96年2 月15日貸與2,534,000 元予帳遠信行丙○○0000
        000000000 支存帳戶。
      (2)96年2 月27日貸與2,200,000 元轉帳入丙○○00000000
        00000 活存帳戶。
      (3)96年5 月16日貸與160,000 元入遠信行丙○○00000000
        00000 支存帳戶。
      (4)96年7 月26日貸與1,350,000 元轉帳入丙○○00000000
        00000 活存帳戶。
      (5)97年1 月15日貸與380,000 元轉帳入丙○○0000000000
        000 活存帳戶。
    (二)丙○○向被告借貸款項在先，即先有債權存在之事實，事
      後再將其所有之系爭不動產設定抵押權予被告，二者有對
      價關係，即屬有償行為，應無庸置疑，原告將丙○○設定
      第三順位抵押權之有償行為評價為無償行為，殊屬無據。
  (乙)被告甲○○、丙○○以下列陳詞置辯，並求為判決駁回原告
    之訴：
    (一)被告丙○○投資遠信行，須現金周轉，因向銀行借貸不易
      ，乃向被告乙○○調度資金，二人雖係翁媳關係，但為求
      財務清楚，免日後兄妹爭議，故將系爭不動產設定最高限
      額抵押權予乙○○，作為日後調度資金及償還能力來源。
      被告丙○○係在有調借現金周轉需要時才向乙○○調度，
      由乙○○將款項轉至被告丙○○支存帳戶，再由被告丙○○轉付廠商。
    (二)系爭不動產是被告甲○○出資購買，因被告甲○○為房屋
      貸款連帶保證人並負擔房屋貸款之繳納，惟恐信用受損，
      被告丙○○始以贈與方式將系爭不動產歸還甲○○，更何
      況夫妻間共財務互補應急，乃天經地義之事。
    (三)被告丙○○雖為遠信公司借款之連帶保證人，然由於未參
      與公司財務調度，且遠信公司負責人蔡淑美一再保證公司
      財務調度沒有問題，不會連累保證人，被告丙○○直至收
      受假扣押通知才知有財務問題，事實上遠信公司尚在營運
      ，負責人亦表示有能力分攤償還債務，原告應給與機會才
      能雙贏。
三、兩造不爭執之事實：
    (一)被告甲○○與被告丙○○為夫妻關係，被告乙○○為被告
      甲○○之父、被告丙○○之公公。
    (二)訴外人遠信公司於95年9 月18日邀同被告丙○○為連帶保
      證人向原告借款，遠信公司自96年8 月6 日起未依約清償
      本息而有違約情事。
    (三)如附表所示不動產原均登記為被告丙○○所有，被告丙○○於96年10月26日以「夫妻贈與」為原因，將上開不動產
      移轉登記為被告甲○○所有。
    (四)被告丙○○於96年8 月21日將：(1)附表編號1 之土地及房
      屋設定最高限額150 萬元抵押權予被告乙○○，存續期間
      自96年8 月20日起至116 年8 月19日止；(2)附表編號2 之
      土地及房屋設定最高限額400 萬元抵押權予被告乙○○，
      存續期間自96年8 月20日起至116 年8 月19日止，並均經
      登記在案。
四、兩造同意本件爭點如下：
    (一)原告依民法第244 條第1 、4 項規定請求撤銷被告甲○○
      、丙○○間就附表所示不動產於96年10月26日所為之贈與
      債權行為及所有權移轉物權行為，被告甲○○並應將上揭
      所有權移轉登記塗銷，有無理由？
    (二)原告依民法第244 條第1 、4 項規定請求撤銷被告乙○○
      、丙○○間就附表所示不動產於96年8 月21日所為之150
      萬元及400 萬元第三順位抵押權設定行為，被告乙○○並
      應將上揭抵押權設定登記塗銷，有無理由？
五、本院就上開爭點之判斷：
    (一)原告依民法第244 條第1 、4 項規定請求撤銷被告甲○○
      、丙○○間就附表所示不動產於96年10月26日所為之贈與
      債權行為及所有權移轉物權行為，被告甲○○並應將上揭
      所有權移轉登記塗銷，有無理由？
      (1)按債務人所為之無償行為，有害及債權者，債權人得聲
        請法院撤銷之；債權人依第1 項之規定聲請法院撤銷時
        ，得並聲請命受益人或轉得人回復原狀，分別為民法第
        244 條第1 項、第3 項前段所明定。次按債務人之行為
        是否有害及債權，以債務人行為時定之，故有害於債權
        之事實，須於行為時存在，倘債務人於行為時仍有足以
        清償債務之財產，僅因日後之經濟變動，致其財產減少
        不足清償債務者，尚難認其行為係有害及債權之行為（
        最高法院90年台上字第2194號、92年台上字第821 號判
        決意旨參照）。
      (2)查如附表所示之系爭不動產原均登記為被告丙○○所有
        ，嗣於96年10月26日經被告丙○○以「夫妻贈與」為原
        因，將之移轉登記為被告甲○○所有，乃兩造所不爭執
        之事實，系爭不動產之上開移轉原因既為「贈與」，且
        被告丙○○、甲○○復未證明其2 人就系爭不動產所有
        權之移轉有互為對價之給付關係存在，故被告丙○○將
        系爭不動產移轉登記予被告甲○○，為無償行為，應堪
        認定。
      (3)又被告丙○○為訴外人遠信公司向原告借款之連帶保證
        人，因遠信公司自96年8 月6 日起未依約清償本息而有
        違約情事，原告遂以遠信公司、丙○○及訴外人蔡淑美
        為被告，提起清償借款訴訟，案經台灣台北地方法院於
        97年4 月30日以97年度重訴字第307 號民事判決被告丙○○應與遠信公司、蔡淑美連帶給付原告4,426,900 元
        及其利息與違約金，暨連帶給付原告美金210,224 元、
        美金10,783.45 元及其利息與違約金等情，已據原告提
        出台灣台北地方法院上開民事判決為證，復為被告丙○○所不爭執，亦堪信為真實。
      (4)被告丙○○就遠信公司對原告之借款債務既負有連帶給
        付之責，竟於遠信公司自96年8 月6 日起未依約清償本
        息後，旋即以贈與之無償行為，將系爭不動產移轉登記
        為被告甲○○所有，又未證明其於贈與時尚有其他足以
        清償債務之財產，依首揭說明，被告丙○○所為之上開
        無償行為，堪認確有害及原告之債權，是原告依民法第
        244 條第1 、4 項規定請求撤銷被告甲○○、丙○○間
        就系爭不動產所為之贈與債權行為及所有權移轉物權行
        為，被告甲○○並應將上揭所有權移轉登記塗銷，於法
        即無不合。
      (5)被告雖辯稱系爭不動產實為被告甲○○出資購買，惟依
        被告所提2 份買賣契約書之記載，買受人均為丙○○，
        並非被告甲○○，被告另提出甲○○簽發用以支付部分
        買賣價金之支票，亦不足以證明系爭不動產之全部價金
        係由被告甲○○支付。況縱令被告所辯屬實，被告甲○○於出資買受後既願將系爭不動產登記為被告丙○○所
        有，依民法第758 條規定，系爭不動產自屬被告丙○○
        之財產，且此與被告丙○○、甲○○2 人於96年10月26
        日所為系爭不動產移轉究屬有償或無償行為之認定，係
        屬二事，互無關連，被告徒以上情置辯，並無可採，亦
        無礙於本項爭點之認定。
    (二)原告依民法第244 條第1 、4 項規定請求撤銷被告乙○○
      、丙○○間就附表所示不動產於96年8 月21日所為之150
      萬元及400 萬元第三順位抵押權設定行為，被告乙○○並
      應將上揭抵押權設定登記塗銷，有無理由？
      (1)按債務人以其所有之不動產設定抵押權，同時向他人借
        貸款項，其設定抵押權之行為，固屬有償行為，若先有
        債權之存在而於事後為之設定抵押權者，如無對價關係
        ，即屬無償行為，倘有害及債權，則債權人自得依民法
        第244 條第1 項之規定以撤銷之，最高法院著有51年台
        上字第3528號判例可資參照。
      (2)查被告丙○○於遠信公司自96年8 月6 日起未依約清償
        本息後，旋即於96年8 月21日將：(1)附表編號1 之土地
        及房屋設定最高限額150 萬元抵押權予被告乙○○，存
        續期間自96年8 月20日起至116 年8 月19日止；(2)附表
        編號2 之土地及房屋設定最高限額400 萬元抵押權予被
        告乙○○，存續期間自96年8 月20日起至116 年8 月19
        日止，並均經登記在案，為兩造所不爭執事實，有上開
        土地及建物登記謄本在卷為證，並經本院調取上開抵押
        權設定之相關資料核閱無誤。
      (3)被告乙○○雖辯稱確有借款予丙○○，系爭不動產之抵
        押權設定有對價關係，屬有償行為云云，惟查：
        1.依被告提出之被證1 即被告乙○○與丙○○於96年2
          月15日簽訂之借款契約書所載，被告丙○○係於96年
          2 月15日向乙○○借款5,500,000 元，該款項於訂約
          同時即由乙○○交付予丙○○，借貸期間為20年，自
          96年2 月15日起至116 年8 月19日止。
        2.被告乙○○另辯稱其係先後5 次以轉帳方式借款予丙○○，分別為：96年2 月15日貸與2,534,000 元、
          96年2 月27日貸與2,200,000 元、96年5 月16日
          貸與160, 000元、96年7 月26日貸與1,350,000 元
          、97年1 月15日貸與380,000 元等語，故若依被告
          上開所辯，被告乙○○顯係分次借貸款項予丙○○，
          且借貸總額為6,624,000 元。
        3.由上述可知，被告乙○○所辯與其所提被證1 借款契
          約書之記載完全不符。甚且，前述即被告丙○○所
          有0000000000000 帳戶於96年7 月26日轉帳1,350,00
          0 元之紀錄，乃係被告丙○○還款1,350,000 元予被
          告乙○○，並非被告乙○○將所借款項撥付予被告丙○○，此觀該次轉帳紀錄借貸欄記載為「借」，交易
          餘額亦由3,152,453 元變更為1,802,453 元即明，並
          由被告丙○○自陳「96年7 月26日的交易金額是我還
          給乙○○的金錢」等語亦可得證，扣除上開1,350,00
          0 元後，被告乙○○4 次轉帳之金額僅5,274,000 元
          ，而此金額非僅與被證1 借款契約書記載之借款金額
          5,500,000 不符，復與被告辯稱轉帳借貸6,624,000
          元有異，可見被告乙○○就借貸之資金往來係臨訟拼
          湊，不足採信。
        4.再者，被告乙○○所指前述至之轉帳借貸係分別
          成立於96年2 月15日、96年2 月27日、96年5 月16日
          及96年7 月26日，縱認被告乙○○與丙○○間有該等
          借貸關係存在，惟均發生在96年8 月21日設定抵押權
          之前，且非屬抵押權存續期間（96年8 月20日起至11
          6 年8 月19日止）所擔保之債權，足見成立在先之上
          開4 筆借款債權債務關係，與其後設定之系爭抵押權
          登記係屬兩不相干之行為，彼此間並無對價關係，依
          前揭最高法院51年上字第3528號判例意旨，被告丙○○設定抵押權予被告乙○○之行為，即屬無償行為，
          被告辯稱抵押權設定有對價關係，屬有償行為云云，
          洵非可採。
      (4)被告丙○○對原告負有高額債務，竟於遠信公司自96年
        8 月6 日起未依約清償本息後，旋即於96年8 月21日在
        未有任何借款債權成立下，將系爭不動產分別設定最高
        限額400 萬元及150 萬元抵押權被告乙○○，使被告乙○○具有優先受償權利，顯已變動被告丙○○財產之擔
        保狀態，此外被告復未證明丙○○於設定抵押權時仍有
        足以清償債務之財產，是依首揭說明，被告丙○○所為
        之上開無償行為，確有害及原告之債權，是原告依民法
        第244 條第1 、4 項規定請求撤銷被告乙○○、丙○○
        間就系爭不動產所為之150 萬元及400 萬元第三順位抵
        押權設定行為，被告乙○○並應將上開抵押權設定登記
        塗銷，應屬有理。
六、綜上所述，原告主張被告丙○○、甲○○間就系爭不動產所
    為之贈與，及被告乙○○、丙○○就系爭不動產所為之150
    萬元及400 萬元第三順位抵押權設定，均屬無償行為且害及
    原告之債權，應屬可採。從而，原告依民法第244 條第1 、
    4 項規定請求撤銷被告甲○○、丙○○間就系爭不動產所為
    之贈與債權行為及所有權移轉物權行為，暨撤銷被告乙○○
    、丙○○間就系爭不動產所為之150 萬元及400 萬元抵押權
    設定行為，被告甲○○、乙○○並應將上揭所有權移轉登記
    、抵押權設定登記塗銷，為有理由，應予准許。
七、本件事證已臻明確，兩造所為其他主張、陳述、所提證據暨
    證據調查之聲請，經審酌後，均認與本件之結論無礙，且無
    調查之必要，爰不再一一論述及為調查，併此敘明。
八、訴訟費用負擔之依據：民事訴訟法第78條、第85條第1 項前
    段。
中    華    民    國    97    年    8     月    25    日
                  民事第二庭    法  官  程怡怡
以上正本係照原本作成
如對本判決上訴，須於判決送達後20日內向本院提出上訴狀
中    華    民    國    97    年    8     月    29    日
                                書記官  華海珍


司法院資訊處製作；財團法人民間司法改革基金會備份。
